【裁判字號】    98,抗,1248
【裁判日期】    990129
【裁判案由】    聲明異議
【裁判全文】
臺灣高等法院臺中分院刑事裁定          98年度抗字第1248號
抗  告 人
即受 刑 人  甲○○
                    （現於臺灣臺中監獄執行中）
上列抗告人因聲明異議案件，不服臺灣臺中地方法院中華民國98
年11月18日裁定（98年度聲字第4700號），提起抗告，本院裁定
如下：
    主  文
抗告駁回。
    理  由
一、抗告意旨略以：(一)抗告人即受刑人甲○○（以下稱抗告人）
    於民國（下同）96  年間，因酒後駕車事件，經原審法院以
    96年度中交簡上字第209號判決判處罰金新台幣（下同）6萬
    元確定。抗告人自此已心生警惕，而未再有違反酒後駕車之
    行為。惟抗告人於98 年元月及6月，因與朋友應酬等，不慎
    釀禍，經酒測後，其酒測值分別為每公升0.63及0.57毫克，
    僅逾標準值0.13及0.02毫克。則抗告人違反刑罰義務之程度
    顯屬輕微，抗告人上揭處罰已有矯正之效果，至未能完全免
    去，實係抗告人一時未察，誤以為所飲酒品數量很少，無違
    反法令之虞所致，抗告人並非不執行所宣告之刑，難收矯正
    效果之輩，原審法院就此未予詳查，似屬輕率。(二)原審未依
    比例原則，就抗告人違反義務輕重程度與所受執行刑比例，
    妥為衡酌，僅以檢察官具有判斷之權，而未詳查檢察官所為
    執行指揮是否有違背法令或逾越比例原則；又抗告人違反法
    令情節既非重大，而檢察官僅以抗告人違反酒後駕車規定次
    數為依據，不准易科罰金，並未斟酌抗告人提出家有8旬母
    親需要照料、以公務員身分再工作2年即可退休頤養終老、
    中年失業勢必造成1個家庭的困頓等有利抗告人之理由，疏
    未詳查違法程度，情輕法重，有違刑法第41條裁量要件之立
    法本旨，得為撤銷之理由；另抗告人所舉司法院大法官會議
    釋字第662號解釋文，係請求原審法院得切體該解釋文所揭
    諸有關為防短期自由刑之流弊，縱數罪併罰後定應執行刑逾
    6個月者，仍得為易科罰金，並無就違反法律之次數，為准
    否易科罰金之認定標準，是本件不准易科罰金之裁定，原審
    法院未衡酌是否違反立法意旨，未使抗告人有自新之機會，
    恐有誤會。(三)本件檢察官做出處分過程未給予抗告人陳述機
    會，顯然違反正當法律程序，程序上具有瑕疵，然原審未就
    程序瑕疵予以撤銷，實有違誤之處。(四)原審法院於98年10月
    15日向臺灣臺中地方法院檢察署乙股檢察官徵詢不同意抗告
    人易科罰金之意見，然未見不同意意見之表示。(五)退萬步言
    ，縱只酌慮矯正效果，法秩序的維護，惟刑罰嚴峻，自由可
    貴，抗告人至今已在監服刑3個月，實已達到威嚇、教訓之
    效果，抗告人已深深澈悟，明瞭犯有刑罰而受刑之宣告，必
    失辛勤勞碌22載之年資，且不再受刑罰替代自由刑之恩賜，
    今有此牢獄教訓，將來亦更珍惜法治社會所賜予之自由，守
    法度日，安養終老。再者，抗告人仍值壯年，是有生產力之
    人，願服勞動役回饋社會，一來可增加社會生產力，二來可
    免去監獄人滿為患、浪費人力、增加國庫開銷的窘況，三來
    倘若恩准抗告，復職後接續的公務員年資，將來更可避免中
    年家庭的經濟困頓、造成社會負擔。綜上，請將原裁定撤銷
    ，俾啟自新云云。
二、按犯最重本刑為5年以下有期徒刑以下之刑之罪，而受6個月
    以下有期徒刑或拘役之宣告者，得以新臺幣1千元、2千元或
    3千元折算1日，易科罰金。但確因不執行所宣告之刑，難收
    矯正之效，或難以維持法秩序者，不在此限，修正前刑法第
    41條第1項定有明文（按刑法第41條業經總統於98年12月30
    日修正公布，於99年1月1日生效，附此敘明）。準此，有期
    徒刑或拘役得易科罰金之案件，法院所諭知者，僅係如易科
    罰金之折算標準而已，至於是否准予易科罰金，係賦予執行
    檢察官於執行之際，視個案具體情形，依前開法律規定裁量
    之權能，非謂受刑人受6個月以下有期徒刑或拘役之宣告時
    ，執行檢察官即必然應准予易科罰金。次按修正前刑法第41
    條第1項但書所謂之「難收矯正之效」、「難以維持法秩序
    」等，均屬不確定法律概念，此乃係立法者賦予執行檢察官
    得以依具體個案，考量犯罪特性、情節及受刑人個人之相關
    主、客觀條件，據以審酌受刑人如不接受有期徒刑或拘役之
    執行，是否難達科刑之目的、收矯正之成效或維持法秩序等
    ，以作為其裁量是否准予易科罰金之憑據。則易科罰金之易
    刑處分，其應否准許，自應依刑事訴訟法第457條規定，由
    檢察官就是否准予受刑人易科罰金，有無「確因不執行所宣
    告之刑，難收矯正之效，或難以維持法秩序」等情況查明認
    定並指揮執行之。從而，法律賦予執行檢察官此項裁量權，
    僅在發生違法裁量或有裁量瑕疵時，法院始有介入審查之必
    要。倘執行檢察官於執行處分時，已具體說明不准易科罰金
    之理由，且未有逾越法律授權、專斷等濫用權力之情事，自
    不得遽謂執行檢察官執行之指揮為不當。
三、經查：
  (一)抗告人前曾於96年間因酒醉駕車公共危險案件，經原審法院
    以96年度中交簡上字第209號判決判處罰金6萬元確定，而經
    抗告人於96年6月11日繳交上開罰金執行完畢（第1次），其
    不知引以為誡，除於98年1月18日涉犯本件酒醉駕車及肇事
    逃逸等案件，經原審法院以98年度交訴字第182號判決應執
    行有期徒刑7月確定外（第2次），於本案之後，又於98年6
    月27日再犯相同之酒後駕車犯行，而經原審法院判處有期徒
    刑3月確定（第3次），上開有期徒刑3月之刑罰，嗣經執行
    檢察官於98年9月4日訊問抗告人：「（問：你因公共危險案
    件犯3次，難收矯治之效，要發監執行，有何意見？）因為
    我在內政部營建署城鄉發展分署擔任工程員，年資有28年，
    必須工作，如果發監，我工作就沒有了，並且我再過2年就
    可以退休了，我請求檢察官再給我最後1次機會，我決不再
    犯，我想保住我工作。」等語後，檢察官以：「一、本件受
    刑人曾於96年間犯酒駕公共危險案件，又於98年5月犯酒駕
    公共危險及肇事逃逸罪，經法院判決應執行有期徒刑7月《
    尚未確定送執行》，現又因酒駕公危案件再遭判處3月有期
    徒刑，顯然未予執行，難收矯治之效，為免危及用路人之安
    全，應給予警剔，發監執行。二、受刑人前後3次犯酒駕公
    共危險罪，93年妨害風化罪，亦係因喝酒引發失當行為，又
    於本署98偵3079號貪污案件，經傳喚3次均未到案，有點名
    單可稽，故認應發監執行，以收惕勵之效。三、告知如不服
    指揮，得向法院聲明異議。」而當庭諭知不准易科罰金發監
    執行，有臺灣臺中地方法院檢察署點名單1張及訊問筆錄1份
    在卷可稽（見臺灣臺中地方法院檢察署98年度執字第10929
    號卷第14至15頁），並經原審法院另以98年度聲字第4373號
    裁定駁回其聲明異議在案等情，業據本院另案調取臺灣臺中
    地方法院檢察署98年度執字第10929號執行案卷核閱無訛，
    並有抗告人之臺灣高等法院被告前案紀錄表及原審法院98年
    度聲字第4373號刑事裁定各1份在卷可稽。從而，本件經執
    行檢察官考量抗告人有上揭前科素行，認如不發監執行所宣
    告之有期徒刑7月，難以收矯正之效，而依職權於98年9月17
    日以98年執乙字第11958號執行指揮書，逕命抗告人自98年1
    2月4日起接續執行上開刑罰，亦不准予易科罰金等情，亦據
    本院調取臺灣臺中地方法院檢察署98年度執字第11958號執
    行案卷核閱無訛，並有該執行指揮書、短期自由刑得易科罰
    金及罰金案件終結情形調查表（見臺灣臺中地方法院檢察署
    98年度執字第11958號執行執行卷第10、14頁）、承辦檢察
    官送交原審法院參酌之全國刑案資料查註表（見原審卷第34
    至35頁）、個人戶籍資料及全戶戶籍資料查詢結果（見原審
    卷第36、39至41頁）、同署98年度偵字第3079號不起訴處分
    書（見原審卷第37至38頁）各1份在卷可稽，亦堪認定。
  (二)抗告人本次所犯固為最重本刑為5年以下有期徒刑之罪，且
    原審法院98年度交訴字第182號刑事判決亦於主文併諭知如
    易科罰金之折算標準，然此與檢察官於執行時是否准許易科
    罰金，仍屬二事，非謂確定判決有易科罰金之諭知，執行檢
    察官即不問具體犯罪情事一概准許易科罰金。況短期自由刑
    固有難以達成刑罰預定之隔離、威嚇、教育等效果，或破壞
    惡性輕微之偶發犯罪者之經濟、工作等社會關係，甚至因在
    獄中與其他犯罪者相混，反而增加其惡性，增添社會問題等
    諸多弊病，惟仍保有短暫隔離受刑人之效果，並使受刑人感
    受刑罰威嚴，不致輕易再犯之優點，故我國刑法未廢除短期
    自由刑，而係藉緩刑、易科罰金、分類分監執行等制度，以
    補救上開短期自由刑之弊病，兼收其長。準此，法律既有短
    期自由刑之設，自無不許檢察官執行之理。查本件抗告人前
    後數次酒醉駕車，均係犯相同之公共危險犯行，實難認係偶
    發性犯罪，自不待言，從而，本件執行檢察官考量抗告人前
    後3次犯酒後駕車公共危險案件，認其存有自恃其犯罪情節
    輕微，法院不致判處重刑，而屢屢再犯，怠忽法紀之心態甚
    明，亦有明顯漠視酒後不得駕車之禁令，罔顧公眾安全之情
    形，因而本其專業判斷，認定抗告人如不執行所宣告之刑，
    顯難生矯正之效，而依據短期自由刑得易科罰金及罰金案件
    終結情形調查表顯示，抗告人並未為易科罰金之聲請，檢察
    官接續執行抗告人上開刑罰，所依據之事實及所為之裁量，
    依前開規定及說明，自屬有據，並無違法不當之處。
  (三)司法院大法官會議解釋第662號解釋文，乃係針對94年2月2
    日修正公布之刑法第41條第2項之規定，揭櫫關於數罪併罰
    ，數宣告刑均得易科罰金，而定應執行之刑逾6個月者，排
    除適用同條第1項得易科罰金規定之部分，認與憲法第23條
    規定有違，並與上開大法官會議解釋第366號解釋意旨不符
    ，認為該刑法第41條第2項規定應自該解釋文公布之日起失
    其效力，致法院就得易科罰金之數罪併罰案件，定應執行之
    刑雖逾6個月者，仍得依同條第1項前段諭知易科罰金之折算
    標準之旨，然上開解釋意旨並無拘束執行檢察官本於職權，
    依刑法第41條第1項但書規定，視個案具體情形審酌是否准
    予易科罰金之權限。是抗告人認執行檢察官未依上開大法官
    解釋意旨准其易科罰金云云，亦有誤會，不足採信。
  (四)本院綜觀全卷並審酌上情，認本件執行檢察官於指揮執行時
    ，已充分審查、考量抗告人應入監執行，以收其矯正之效，
    俾維持法秩序等節後，始不予准許易科罰金，此一不准易科
    罰金之指揮執行命令，當無違反平等原則及比例原則，且屬
    法律授權檢察官所行使之合義務性裁量，並符外部界限及內
    部界限之拘束，乃本其法律所賦與指揮刑罰執行職權之行使
    ，對具體個案所為之判斷，自難謂有何逾越法律授權或專斷
    等濫用權力之情事。此外，復查無檢察官上開裁量權之行使
    有何瑕疵之情事，法院自無介入審查之必要。原審因認臺灣
    臺中地方法院檢察署檢察官98年執乙字第11958號不准易科
    罰金之執行指揮並無不當，就聲明異議所持各項事由均已逐
    項說明不可採之理由，並一一詳加論斷，而駁回抗告人之異
    議，本院經核並無不合。至抗告人所持其餘抗告理由謂其第
    2 、3次之酒測值逾標準值不多、家中有8旬老母待其照料、
    執行刑罰將造成退休金之損失及中年失業問題、抗告人已服
    刑3個月，已達威嚇效果云云，要與執行檢察官審酌其是否
    有「確因不執行所宣告之刑，難收矯正之效或難以維持法秩
    序」情形之要件無涉，抗告意旨仍執前詞指摘原裁定不當，
    其抗告為無理由，應予駁回。
四、據上論結，應依刑事訴訟法第412條，裁定如主文。
中    華    民    國    99    年     1    月    29    日
             刑事第十一庭 審判長法  官   郭  同  奇
                                法  官   洪  曉  能
                                法  官   許  冰  芬
上列正本證明與原本無異。
不得再抗告。
                                書記官   蔡  嘉  萍
中    華    民    國    99    年     1    月    29    日


司法院資訊處製作；財團法人民間司法改革基金會備份。
